【裁判字號】    92,台上,1872
【裁判日期】    920410
【裁判案由】    偽造文書
【裁判全文】
最高法院刑事判決                              九十二年度台上字第一八七二號
    上  訴  人  甲○○
    選任辯護人  卓平仲律師
右上訴人因偽造文書案件，不服台灣高等法院台南分院中華民國九十年十一月二十日
第二審判決（九十年度上訴字第一一一九號，起訴案號：台灣台南地方法院檢察署八
十九年度偵字第四七八三號），提起上訴，本院判決如左：
    主  文
原判決關於甲○○部分撤銷，發回台灣高等法院台南分院。
    理  由
本件原判決認定上訴人甲○○係設於台南縣永康市○○○路三四四巷四十三弄三十號
「將寶實業股份有限公司」（下稱將寶公司）及台南縣永康市○○○路三四四巷四十
三弄二十四號「崇馨實業股份有限公司」（下稱崇馨公司）負責人；郭靖婷（已判刑
確定）係設於高雄市○○區○○街九十五號「富緬實業有限公司」（下稱富緬公司）
負責人。其二人均明知美商寶鹼公司（The Procter & Gamble Company，下稱寶鹼公
司）如原判決附圖壹編號一、二、三所示之商標圖樣，業經寶鹼公司向經濟部中央標
準局（已改制為智慧財產局）申請商標註冊登記，取得商標專用權，分別指定使用於
該公司所生產之化妝品、化妝用具及各種潤膚、粉底霜、卸妝面霜、潤手膏等商品，
其註冊人、商標名稱、註冊號數、指定商品、專用期間分別詳如原判決附表所示，其
商標圖樣詳如原判決附圖壹編號一、二、三所示；寶鹼公司並將原判決附圖壹編號一
「ＭＡＸ  ＦＡＣＴＯＲ」之商標專用權授權寶僑家品股份有限公司（下稱寶僑公司
）使用。上訴人、郭靖婷竟意圖欺騙他人，基於仿造寶鹼公司已登記商標圖樣之犯意
，上訴人並基於行使偽造私文書之犯意，為下列犯行：(一)、上訴人基於概括之犯意，
自民國八十八年間某日起，以仿造如原判決附圖壹編號一、二、三所示商標圖樣之「
ＭＦ」、「ＮＦ」、「ＭＡＸ  ＦＡＣＴＱＲ」、「ＭＡＸ  ＦＡＣＴＯＲ」、「Ｐ
ＡＮ｜ＳＴＩＫ」及「 PROCTER &  GAMBLE 」等模具，製成化妝品容器（編號為  C
P833），如原判決附圖參所示。其化妝品容器標示「ＭＦ」、「ＭＡＸ  ＦＡＣＴＱ
Ｒ」、「ＰＡＮ  ＳＴＩＫ」商標，並偽造標示有寶鹼公司英文名稱之特取部分（Pr
octer & Gamble），及「 MADE IN UK 」字樣，在其經營之公司展示而行使，其記載
使人誤認係寶鹼公司、寶僑公司之產品，其原產國係大英國協，足以生損害於寶鹼公
司、寶僑公司之權益。(二)、上訴人與郭靖婷基於犯意之聯絡，由郭靖婷於八十九年一
月十三日，以每個新台幣六點八元之價格，向上訴人訂製如原判決附圖貳所示，仿造
如原判決附圖壹編號二所示商標圖樣之化妝品容器壹萬貳千個（編號為 CP817）。嗣
於八十九年一月三十一日十二時四十分許，為警在將寶公司及崇馨公司內當場查獲，
並扣得印有「ＭＦ」、「ＮＦ」、「ＭＡＸ  ＦＡＣＴＱＲ」、「ＭＡＸ  ＦＡＣＴ
ＯＲ」、「ＰＡＮ  ＳＴＩＫ」、「  PROCTER & GAMBLE」字樣之如原判決附圖貳、
參所示之化妝品容器成品及半成品共一萬二千零十九個（編號  CP833 成品五個、半
成品十四個，編號  CP817 半成品一萬二千個），及供本件使用仿冒商標圖樣之模具
十二片及燙金紙帶一捲等情。因而撤銷第一審關於上訴人部分之判決，改判仍依牽連
犯論處上訴人連續行使偽造私文書，足以生損害於他人罪刑，固非無見。
惟查：(一)、供犯罪所用之物以屬於犯人者為限，始得宣告沒收，刑法第三十八條第三
項規定甚明。原判決事實欄僅認定記載經警於八十九年一月三十一日十二時四十分許
，在將寶公司及崇馨公司內當場查扣印有「ＭＦ」、「ＮＦ」、「ＭＡＸ  ＦＡＣＴ
ＱＲ」、「ＭＡＸ  ＦＡＣＴＯＲ」、「ＰＡＮ  ＳＴＩＫ」、「PROCTER & GAMBLE
」字樣之如原判決附圖貳、參所示之化妝品容器成品及半成品共一萬二千零十九個（
編號 CP833 成品五個、半成品十四個，編號 CP817 半成品一萬二千個），及供本件
使用仿冒商標圖樣之模具十二片及燙金紙帶一捲等情，並未認定前開扣押物為上訴人
或已判刑確定之共犯郭靖婷所有，已不足為適用法律予以宣告沒收之依據。卻於理由
五謂「扣案之仿冒化妝品容器成品及半成品共一萬二千零十九個（CP833 十九個、CP
817 一萬二千個」）、模具十二片、燙金紙帶一捲，為上訴人等所有供本件犯罪所用
之物」云云，而予以宣告沒收，此部分之理由說明亦失所依據，況原判決復未敘明憑
以認定前開查扣物係上訴人等所有之依據及理由，並有理由不備之可議。(二)、刑事訴
訟法第九十五條第一款規定「訊問被告應先告知犯罪嫌疑及所犯所有罪名；罪名經告
知後，認為應變更者，應再告知。」，乃犯罪嫌疑人及被告在刑事訴訟程序上受告知
及聽聞之權利，為行使防禦權之基本前提，旨在使犯罪嫌疑人及被告能充分行使防禦
權，以維審判程序之公平。所謂﹁犯罪嫌疑及所犯所有罪名﹂，除起訴書所記載之犯
罪事實及所犯法條外，自包含依刑事訴訟法第二百六十七條規定起訴效力所及而擴張
之犯罪事實及罪名，暨依同法第三百條規定變更起訴法條後之新罪名。法院就此等新
增或變更之罪名，應於審判期日踐行上開告知之程序，使被告知悉而充分行使其防禦
權，始能避免突襲性裁判，而確保其權益；否則，如僅就原起訴之犯罪事實及罪名調
查、辯論終結後，擅自擴及起訴書所記載者以外之犯罪事實而為判決，就此等未經告
知之犯罪事實及新罪名而言，無異剝奪被告之正當法律程序之保障，其判決當然為違
背法令。起訴書僅記載上訴人牽連涉犯商標法第六十二條第一款及刑法第二百十六條
、第二百十條罪嫌之事實及法條，原審於審判期日訊問上訴人時亦僅告知如起訴書所
記載之犯罪嫌疑及罪名，而未依法告知變更之刑法第二百五十三條之罪嫌及法條（原
審卷審判筆錄），即予辯論終結，變更檢察官起訴所引商標法第六十二條第一款，適
用刑法第二百五十三條，與同法第二百十六條、第二百十條，依牽連犯從一重論處行
使偽造私文書罪刑，其所踐行之訴訟程序，自屬於法有違。(三)、有罪判決書所記載之
犯罪事實，為論罪科刑適用法律之基礎，故凡與適用法令有關之重要事項，必須詳加
認定，明確記載，然後於理由內敘明認定犯罪事實所憑之證據及認定之理由，始足為
適用法令之依據。又刑法上行使偽造文書罪，必須提出偽造之文書，本於該文書之內
容有所主張始為成立。原判決事實欄僅認定上訴人於原判決附圖參（即編號 CP833成
品五個）所示之容器上，偽造標示有寶鹼公司英文名稱之特取部分「Procter & Gamb
le」，及「MADE IN UK」字樣，在其經營之公司展示，但未認定說明究竟向何人本於
該文書之內容為如何之主張，自不足為適用法律論以行使罪之依據，亦有可議。上訴
意旨指摘原判決關於上訴人部分不當，尚非全無理由，應認有撤銷發回更審之原因。
據上論結，應依刑事訴訟法第三百九十七條、第四百零一條，判決如主文。
中      華      民      國    九十二    年      四      月      十      日
                              最高法院刑事第三庭
                                  審判長法官  董  明  霈
                                        法官  林  茂  雄
                                        法官  王  居  財
                                        法官  張  祺  祥
                                        法官  李  伯  道
      右正本證明與原本無異
                                              書  記  官
中      華      民      國    九十二    年      四      月     十六     日


司法院資訊處製作；財團法人民間司法改革基金會備份。
